【裁判字號】    98,簡,591
【裁判日期】    981229
【裁判案由】    私立學校法
【裁判全文】
臺北高等行政法院判決
                                       98年度簡字第591號
原      告  甲○○
被      告  教育部
代  表  人  乙○○（部長）住同.
訴訟代理人  劉金玫  律師
上列當事人間私立學校法事件，原告不服行政院中華民國98年8
月12日院臺訴字第0980091549號訴願決定，提起行政訴訟，本院
判決如下：
    主  文
原告之訴駁回。
訴訟費用由原告負擔。
    事實及理由
一、程序事項：本件原告因不服被告所為罰鍰處分而涉訟，其標
    的之金額為新臺幣（下同）100,000 元，依行政訴訟法第
    229 條第1 項第2 款、第2 項規定及司法院民國（下同）92
    年9 月17 日 （92）院臺廳行一字第23681 號令，應適用簡
    易程序，本院並依同法第233 條第1 項規定，不經言詞辯論
    ，逕行裁判。
二、事實概要：原告係高苑科技大學（下稱高苑大學）第7 屆董
    事會之董事長，該屆董事吳聰能及陳孫錦秀分別於任期中之
    97年1 月18日及同年5 月20日請辭，未於出缺後1 個月內完
    成補選，被告以召開董事會係屬董事長之職權，高苑大學董
    事會雖於97年3 月至同年11月間召開第7 屆第11次、第12次
    及第13次董事會議，討論補選董事案，然均因延會、流會，
    無法順利補選，經被告迭以97年7 月23日臺技（二）字第
    0970142842號等7 函催請補選，仍未依通知完成董事補選，
    原告違反私立學校法第26條第1 項及第2 項規定，依同法第
    77條第1 款及第3 款規定，於98年1 月8 日以臺技（二）字
    第0970247045號函處原告罰鍰新臺幣（下同）100,000 元。
    原告不服，提起訴願，遭決定駁回，遂提起本件行政訴訟。
三、本件原告主張：
    (一)本案並無私立學校法第77條第1 款所定情事，又該款明定
      以董事長、董事及監察人為處分對象，乃原處分僅處罰原
      告，亦有違反平等原則及理由矛盾之違誤：
      1.按私立學校法第77條第1 款規定，此規定係於97年1 月
        17日增訂，立法理由略以「董事長、董事、監察人相互
        間之發生重大爭議‧‧產生嚴重影響校務正常運作之情
        況，時有所聞，爰增訂第1 款‧‧規定。」，則該款規
        定應係以：(1)董事長、董事及監察人相互間發生重大爭
        議；(2)因此影響學校之正常運作；(3)經限期改善而未改
        善者，為其處罰要件，並以董事長、董事及監察人為共
        同處罰對象。
      2.查原處分雖以私立學校法第77條第1 款規定為處罰依據
        ，惟並未具體論述本案合致該款要件之理由，亦乏相關
        事證可稽，對於董事間究竟有何該當重大爭議之情事，
        且致影響學校正常運作，原處分理由均未指明。況查，
        高苑大學第7 屆董事會原有董事15人，扣除卸職董事吳
        聰能及陳孫錦秀2 人，尚餘董事13人，並無不能召開董
        事會議完成重要事項決議情事，是縱未完成董事缺額補
        選，亦不致影響學校正常運作，此證諸該校之後董事會
        仍可陸續召集即明，亦經訴願決定書指摘明確。
      3.甚者，被告如認董事長、董事及監察人間有發生爭議情
        事，則應處罰之對象，應為發生爭議之所有關係人，乃
        原處分機關僅處罰原告而不及於其他董事，亦屬理由矛
        盾，且立場偏頗，有違平等原則。
    (二)私立學校法第77條第3 款所定情事明定以「董事」為處分
      對象，乃原處分卻執原告之「董事長」身份為由處罰原告
      ，不合法定處罰要件，亦有違反公平原則及差別待遇禁止
      原則之違法：
      1.按私立學校法第77條第3款所定處罰要件為：「董事未
        遵法人主管機關依第26條第2 項規定，限期補選董事、
        監事或推選董事長之命令」，揭明補選義務人為「董事
        」而非「董事長」；次按同法第32條第1 項第1 款亦明
        定董事之補選，係董事會即全體董事之職權，並非董事
        長個人獨有之權限；復參以被告歷次發函催請補選時之
        發函對象，皆為高苑大學董事會暨全體董事，而非高苑
        大學董事長，適可證明被告亦認定本件之補選義務人及
        有權補選者為董事會之全體董事，非董事長個人。
      2.詎被告嗣後竟無視私立學校法第77條第3 款及第32條所
        定補選義務人及補選權限規範，就高苑大學董事會未依
        被告催促完成補選乙節，逕執原告之「董事長」身份而
        僅處罰原告1 人，顯與前揭私立學校法所定法定處罰對
        象不符，已非適法；況董事補選既屬董事會全體董事之
        權責，非原告獨有之權限，則董事會未能即時完成補選
        ，又豈能僅責罰原告1 人？又被告所為，顯屬恣意而偏
        頗之決定，亦有違反行政法上之公平原則及行政程序法
        第6 條禁止差別待遇原則之違法。
    (三)況查，高苑大學董事會之未能即時完成補選，原告並無故
      意或過失：
      1.按私立學校法第77條第3款所定處罰要件，係以董事未
        遵主管機關限期補選之命令完成董事補選，始得處罰；
        次按，違反行政法上義務之行為非出於故意或過失者，
        不予處罰，行政罰法第7條第1項定有明文。經查本案：
        (1)高苑大學第7 屆第12次董事會原訂97年7 月19日召開
          ，並擬於該次進行董事補選，嗣因遇卡玫基颱風襲臺
          ，乃延至97年8 月19日召開，此情亦同時副知被告，
          被告於97年7 月23日之函覆對此亦無異議，又被告於
          同日函文始首次催告董事會儘速完成補選（見被告97
          年7 月23日臺技（二）字第0970142842號函）。
        (2)嗣於97年8月19日召開之第7屆第12次董事會議中，因
          出席董事間對於董事會圖記遺失，在完成相關法定程
          序前，是否得進行董事補選及補選效力如何等事項，
          存有疑義，致當時未能完成補選。高苑大學董事會乃
          為此函請被告釋疑，經被告於97年10月6日發函復以
          ：「補選董事之選票加蓋董事會印信（圖記），非屬
          法律規定要件；貴會因董事會內部有所爭議，選票應
          加蓋董事會印信（圖記），以為證據之保全，惟為避
          免以董事會印信（圖記）遺失，無法進行董事補選，
          選票可以加蓋董事長圖章或其他可資證明方式取代」
          （見被告97年10月6 日臺技（二）字第0970196844號
          函說明二），高苑大學董事會乃繼訂於97年10月24日
          召開第7 屆第13次董事會議。
        (3)至97年10月24日第7 屆第13次董事會議召開當日，原
          告雖因立法委員職務繁忙不克出席，惟尚不妨礙董事
          會推選主席，按原定議案進行董事補選，詎因有部分
          董事集體串連刻意杯葛，乃當天僅余玲雅、蔡榮二及
          顏聰興等3 位董事出席，致未達法定出席人數而流會
          。嗣高苑大學董事會再訂於97年11月28日召開第13次
          董事會議，該次會議原告雖因立法委員職務原因，趕
          不上開會，惟當天仍有12位董事出席，在被告人員列
          席下，由在場董事推選會議主席，除完成董事補選外
          ，部分董事同日並集體串連以臨時動議方式，違法決
          議解除原告董事長身份，並補選新任董事長。
      2.綜上可知，高苑大學董事會在經被告催告補選董事後，
        因遭逢颱風、董事會圖記遺失致補選效力發生爭議、及
        部分董事刻意串連杯葛等原因，方造成董事補選之延遲
        ，是案內董事補選之延誤，原告並無任何故意或過失可
        指，更無藉故干擾補選董事之情，況原告亦無干擾董事
        補選之動機。
      3.另查，從97年11月28日第7屆第13次董事會議在原告缺
        席情況下，仍能由在場出席董事推選會議主席，並議決
        包含董事補選在內之5項審議案，適可證明原告縱因故
        不克出席董事會議，亦完全不影響董事會議進行及完成
        董事補選，則本件補選董事之遲延，如何可歸責、甚至
        「僅」歸責於董事長而加以處分？原處分僅處罰被告，
        既欠缺正當性，亦屬違法。
    (四)原處分作成前並未給予原告陳述意見之機會，違反行政程
      序法第9條及第102條規定，屬違法處分：
      1.按行政程序法第9條及第102條規定，該規定旨在確保行
        政行為之公正客觀，及確保侵益處分作成之際，能更為
        審慎及周延，並充分保障受處分人之程序權利。
      2.惟查本案，被告於作成本件處分前，並未依前開行政程
        序法規定，給予原告陳述之機會；況被告既係「選擇」
        以原告1 人為處罰對象，並將未能及時完成補選之所有
        過咎，均歸原告1 人，毋寧更應依上開行政程序法之規
        定，賦予原告就其指摘事項（如指原告有刻意拖延或干
        擾召開董事會等情）有陳述意見之機會，乃被告罔顧上
        開行政程序法規定及原告之程序保障，逕作成原處分，
        洵屬違法。
      3.甚且，被告之歷次催告補選函，發文對象皆為董事會暨
        全體董事，並非董事長，亦未揭明被告認定原告有刻意
        拖延或干擾召開董事會之情，原告於原處分作成前，亦
        無從得知被告認定原告應負完全責任，而無從對之有充
        分申辯及陳述意見之機會，益證被告漠視原告程序保障
        ，且立場已失客觀公正，違反前揭行政程序法第9 條及
        第102 條規定，情節明確等情。並聲明求為判決撤銷訴
        願決定及原處分。
四、被告則以：
    (一)高苑大學第7屆董事會之董事吳聰能及陳孫錦秀分別於97
      年1月18日及同年5月20日辭卸職務，原告擔任該董事會之
      董事長，依法負有召集並主持董事會議補選缺額董事，及
      代表董事會檢陳董事會議紀錄報請主管機關教育部（即被
      告）核定之職權，原告雖代表高苑大學董事會先後寄發多
      次開會通知，召開第7 屆第11次、第12次及第13次董事會
      議，討論補選董事案，然原告或因故延會、或未出席會議
      以致流會、或未檢附董事會議紀錄陳報被告核定，甚至未
      寄達開會通知予董事，致無法完成補選董事程序。茲將詳
      細過程整理說明如后：
      1.第7屆第11次董事會：
        (1)原告於97年1月18日董事吳聰能辭職後，雖於97年3月
          14日發文訂於97年3月28日召開高苑大學董事會第7屆
          第11次董事會議補選董事，但因故延至97年4 月11日
          （此改期函文發文日僅載「97年3 月」未載「日」）
          。
        (2)後又因開會通知未註明發函日期，經被告97年4月1日
          以臺技（二）字第0970048537號函請補正後，原告改
          訂於97年5月30日召開。
        (3)97年5月20日另一董事陳孫錦秀亦辭職。
        (4)原告於97年5月30日召開高苑大學董事會第7屆第11次
          董事會後，補選董事資料並未依規定陳報被告。
        (5)為此，高苑大學劉文村等9 位董事於97年7 月2 日遞
          送申請書給被告，表示余玲雅（原告之姊）擅自持有
          及使用董事會印章，且董事一直未補選，希望能夠申
          請召開董事會。
      2.第7屆第12次董事會：
        (1)97年7月7日發文訂於97年7月19日召開，因遇颱風而
          改期，其間被告亦於97年7月23日以臺技（二）字第
          0970142842號函催請補選董事。
        (2)原告於97年8月1日發文訂於97年8月19日召開第7屆第
          12次董事會。
        (3)被告97年8月6日以臺技（二）字第0970150445號函再
          催請補選董事，函內指明就劉文村等9位董事於7月2
          日以董事會一再延宕開會導致無法補選董事等事為由
          ，向被告申請召開董事會，被告表示若於文到2 週內
          不發開會通知及召開董事會，將准劉文村等9 位董事
          召開董事會之申請。
        (4)97年8 月19日會議進行中，原告宣布其離開後討論事
          項與其無涉且無效，旋即離席（見原告所發之文僅簡
          單記載離席一事），該次會議由劉文村擔任臨時主席
          ，選任陳怡蓁為第7 屆董事，因原告會後也未檢附完
          整會議紀錄陳報被告，遲至97年10月15日才由劉文村
          等9位 董事以原告遲未發文為由具名寄發。
        (5)董事劉文村等97年9月12日發存證信函予原告催其將
          會議紀錄報被告，副本並轉知被告。
        (6)至此，被告即再於97年9月19日以臺技（二）字第
          0970175716號函再催請補選董事，函內指明劉文村等
          董事於7月2日以董事會一再延宕開會導致無法補選董
          事、聘任校長等事為由，向被告申請召開董事會，若
          於文到2 週內不發開會通知及召開董事會，並將代理
          校長、校長聘任、補選董事等3 案列入議程，將准劉
          文村等董事召開董事會之申請。
      3.第7屆第13次董事會：
        (1)原告97年9月22日發函訂於97年10月10日召開第7屆第
          13次董事會，但卻仍未依被告之指示將董事補選議題
          列入議程。
        (2)高苑大學劉文村等8位董事又於97年10月4日遞送申請
          書給被告，表示原告所遞送97年10月10日開會通知逾
          期，且未依被告之指示將董事補選議題列入議程。
        (3)經被告97年10月6日以臺技（二）字第0970196844號
          函再催請補選董事，函文指出原訂於97年10月10日召
          開之第7屆第13次董事會，議程未載入補選董事案需
          列入。
        (4)原告後便於97年10月8日發文改為97年10月24日召開
          。被告並於97年10月9 日再以臺技（二）字第
          0970189211 號函再催請補選董事。
        (5)惟97年10月10日之董事會，劉文村等9位董事，並未
          接到改期通知，仍如期出席召開會議並做成會議紀錄
          ，但原告並未出席，原告會後也未檢附會議紀錄陳報
          被告，97年10月15日劉文村等9 位董事以原告已2 次
          未寄發會議紀錄，且又因故缺席為免延宕為由，由9
          位董事具名寄發會議紀錄。
        (6)接著被告於97年10月15日又以臺技（二）字第
          0970180105號函再催請補選董事，並指出已函催補選
          3次，請依被告97年9月19日臺技（二）字第
          0970175716號函，於文到2 週內著即召開董事會議，
          另針對劉文村等董事於7 月2 日申請召開董事會一事
          ，被告也表示如於接獲被告97年9 月19日臺技（二）
          字第0970175716號函，文到2 週內未發開會通知及召
          開董事會，且未將代理校長、校長聘任、補選董事等
          3 案列入議程及妥善處理，將依法核定劉文村等董事
          召開董事會之申請。被告97年10月15日又發臺技（二
          ）字第0970184216B 號函，函內指出有關董事遲未補
          選乙節，被告將依私立學校法第26條第2 項及第77條
          規定辦理。
        (7)原告改於97年10月24日開會後，原告並未如期出席，
          該次董事會僅余玲雅、蔡榮二及顏聰興等3位董事出
          席，因未達法定出席人數以致流會，而據未出席董事
          陳情，渠等並未接到開會通知。
        (8)為此，被告先於97年11月6日以臺技（二）字第
          0970222242號函，要求說明董事會為何取消10月10日
          之會議，改為10月24日，以及說明未開成的理由，並
          要求提供2 次開會通知送達董事之證明及會議紀錄，
          但原告並未提供。
        (9)原告後於97年11月7日發文訂於97年11月28日召開第7
          屆第13次董事會。被告為求慎重故轉通知曾陳情之董
          事，據董事表示其等仍未收到通知。
        (10)被告後又於97年11月21日以臺技（二）字第
          0970231189號函，要求說明原告舉證董事確實有收受
          開會通知之證明，並請原告說明10月10日會議由原告
          改為10月24日召開，為何10月24 日原告卻未出席，
          並告知若董事會97年11月28日所預計召開之會議再以
          任何理由改期、流會或所報之5 項議程任一議程未做
          成決定，被告將准予同意劉文村等董事召開董事會之
          申請，於該日同地點召開會議討論所報之議程。
        97年11月28日如期召開會議，該會議時除原告未出席
          外，其餘12位董事均已出席，經被告在場人員同意該
          次會議之召開，並由出席董事推選劉文村擔任主席後
          ，完成補選陳怡蓁及王治中為第7 屆董事，會後由董
          事劉文村等9 人檢具董事會議紀錄陳報被告核定。
    (二)按私立學校法第15條第1 項、第26條、第27條第2 項及第
      77 條 第1 、3 款規定，並揆諸前開第7 屆第11次、第12
      次及第13次董事會議召開過程可見，原告雖代表高苑大學
      董事會先後寄發多次開會通知，召開第7 屆第11次、第12
      次及第13次董事會議，討論補選董事案，然多次延會、也
      多次未出席會議以致流會、也多次未檢附董事會議紀錄陳
      報被告核定，甚至未送達開會或改期通知予董事，致無法
      完成補選董事程序，其他董事也多次陳情，表示原告未盡
      職責導致董事補選延宕。其間被告依私立學校法第26條第
      2 項規定，迭以97年7 月23日臺技（二）字第0970142842
      號等7函 催請補選董事，原告仍未如期完成補選及陳報被
      告程序，顯未盡董事長之職權，顯已合於私立學校法第77
      條第1、3款規定之處罰要件。
    (三)雖原告起訴主張補選董事乃屬全體董事之職權，並非董事
      長獨有之權限，不應僅處罰董事長云云。惟劉文村等董事
      曾分別多次以原告藉故延宕干擾開會，致董事會空轉多次
      ，請求被告准予召開董事會議，且最後係由劉文村等12位
      董事於第7屆第13次董事會議完成董事補選（原告亦未出
      席），並檢具會議紀錄報被告，足認定高苑大學董事會除
      原告外，其餘董事尚無怠於行使職權之具體事實，自無從
      併予處罰。從而被告依私立學校法規定，裁處原告罰鍰10
      萬，並無不合等語，資為抗辯。並聲明求為判決駁回原告
      之訴。
五、本院經查：
  (一)按私立學校法第15條第1 項規定「學校法人董事會，置董事
    7 人至21人，並置董事長1 人，由董事推選之；董事長對外
    代表學校法人。」、第26條規定「（第1 項）董事長、董事
    、監察人於任期中出缺時，董事會應於出缺後1 個月內，補
    選聘董事、監察人或推選董事長。（第2 項）董事不能或怠
    於行使職權，致未能依前項規定完成補選或推選，經法人主
    管機關通知限期補選董事、監察人或推選董事長，屆期仍未
    依規定完成補選或推選，法人主管機關應徵詢私立學校諮詢
    會意見後，聲請法院選任臨時董事代行其職權；或由法人主
    管機關徵詢私立學校諮詢會意見後選任臨時監察人，代行其
    職權。」、第27條第2 項規定「董事會應於完成董事長推選
    或董事、監察人補選聘程序後30日內，檢具相關資料，報法
    人主管機關核定。」、第77條第1 款及第3 款規定「學校法
    人董事長、董事、監察人，有下列各款情形之一，經法人主
    管機關限期改善，屆期未改善者，處新臺幣100,000 元以上
    500,000 元以下罰鍰，並得按次處罰至改善為止：‧‧三、
    董事未遵法人主管機關依第26條第2 項規定，限期補選董事
    、監察人或推選董事長之命令。‧‧」。
  (二)本件事實摘要欄所記載事實有1.97年1 月18日董事吳聰能辭
    職書乙份。2.97年3月14日苑科大董字第0970000132號函。
    3.97年3 月__ _日苑科大董字第0970000133號函。4.教育部
    97年4 月1 日臺技（二）字第0970048537號函。5.97年5 月
    17日苑科大董字第0970000140號函。6.97年5 月20日董事陳
    孫錦秀辭職書乙份。7.劉文村等9 位董事於97年7 月2 日遞
    送申請書乙份。8.97年7 月7 日苑科大董字第0970000143號
    函乙份。9.97年7 月18日苑科大董字第0970000144號函乙份
    。10.教育部97年7 月23日臺技（二）字第0970142842號函乙
    份。11.97年8 月1 日苑科大董字第0970000144號函乙份（函
    號重複，惟日期內容不同）。12.教育部97年8 月6 日臺技（
    二）字第0970150445號函乙份。13.97年8 月30日苑科大董字
    第0970000147號函乙份。14.97年10月15日苑科大董字第0971
    015001號函及97年8 月19日第7 屆第12次董事會會議紀錄各
    乙份。15.董事劉文村等97年9月12日發存證信函乙份。16.教
    育部97年9 月19日臺技（二）字第0970175716號函乙份。17.
    97年9 月22日苑科大董字第0970000152號函乙份。18.劉文村
    等8 位董事97年10月4 日遞送申請書乙份。19.教育部97年10
    月6 日臺技（二）字第0970196844號函乙份。20.97年10月8
    日苑科大董字第0970000156、0970000157號函乙份。教育
    部97年10月9日臺技（二）字第0970189211號函乙份。97
    年10月15日苑科大董字第0971015002號函及97年10月10日第
    7 屆第13次董事會會議紀錄各乙份。教育部97年10月15日
    臺技（二）字第0970180105號函乙份。教育部97年10月15
    日臺技（二）字第0970184216B 號函乙份。教育部97年11
    月6 日臺技（二）字第0970222242號函乙份。97年11月7
    日苑科大董字第0970000158號函乙份。教育部97年11月
    21日臺技（二）字第0970231189號函乙份。97年11月28日
    第7 屆第13次董事會會議紀錄乙份等件附於原處分卷可參。
    事證明確，事實堪以認定。
  (三)查高苑大學第7 屆董事會之董事吳聰能及陳孫錦秀分別於97
    年1 月18日及同年5 月20日辭卸職務，原告擔任該董事會之
    董事長，依法負有召集並主持董事會議補選缺額董事，及代
    表董事會檢陳董事會議紀錄報請主管機關教育部（即被告）
    核定之職權，惟依前開文件可知，原告原訂於97年3 月28日
    召開高苑大學董事會第7 屆第11次董事會議補選董事，因故
    延至97年4 月11日，復因開會通知未註明發函日期，經被告
    函請補正後訂於97年5 月30日召開，惟補選董事資料並未依
    規定陳報被告；第7 屆第12次董事會議原訂97年7 月19 日
    召開，雖因遇颱風延至97年8 月19日召開，惟原告於會議進
    行中宣布其離開後討論事項與其無涉且無效，旋即離席，該
    次會議由董事劉文村擔任臨時主席，選任陳怡蓁為第7 屆董
    事，惟原告並未檢附會議紀錄陳報被告；第7 屆第13次董事
    會議原訂97年10月10日召開，因未將董事補選議題列入議程
    ，重擬議程改至97年10月24日召開，然原告並未如期出席，
    該次董事會僅余玲雅、蔡榮二及顏聰興等3 位董事出席，因
    未達法定出席人數以致流會，嗣改於97年11月28日召開，該
    次會議除原告未出席外，其餘12位董事均已出席，經被告在
    場人員同意該次會議之召開，並由出席董事推選劉文村擔任
    主席，完成補選陳怡蓁及王治中為第7 屆董事，會後由董事
    劉文村等9 人檢具董事會議紀錄陳報被告核定。原告雖代表
    高苑大學董事會先後寄發9 次開會通知，召開第7 屆第11次
    、第12次及第13次董事會議，討論補選董事案，然或因故延
    會、或未出席會議以致流會、或未檢附董事會議紀錄陳報被
    告核定，致無法完成補選董事程序，其間雖經被告依私立學
    校法第26條第2 項規定，迭以97年7 月23日臺技（二）字第
    0970142842號、97年8 月6 日臺技（二）字第0970150445
    號、97年9 月19日臺技（二）字第0970175716號、97年10月
    6 日臺技（二）字第0970196844號、97年10月9 日臺技（二
    ）字第0970189211號、97年10月15日臺技（二）字第097018
    0105號及第0000000000B 號函催請補選董事，仍未如期完成
    補選及陳報被告程序，顯未盡董事長之職權。又本件由於原
    告之拖延，致迄97年11月28日如期召開會議，在原告仍未出
    席之情況下，經被告在場人員同意該次會議之召開，始由出
    席董事推選劉文村擔任主席後，完成補選陳怡蓁及王治中為
    第7 屆董事，會後並由董事劉文村等9 人檢具董事會議紀錄
    陳報被告核定，復經被告陳明在案，原告對各該延誤情事，
    應負故意或過失之責任，被告依私立學校法第77條第3 款規
    定處罰，要無不合。
  (四)原告雖主張略以私立學校法第77條第3 款所定情事明定以「
    董事」為處分對象，原處分卻執原告之「董事長」身份為由
    處罰原告，不合法定處罰要件，亦有違反公平原則及差別待
    遇禁止原則之違法云云。惟查，依私立學校法第15條第1 項
    規定董事長由董事推選之，是以私立學校法第77條第3 款規
    定之董事，當然包括董事長，並以有可歸責情事者，即該當
    於依該款處罰之構成要件。本件被告係以高苑大學第7 屆董
    事會未依通知完成董事補選，係因可歸責於董事長即原告之
    原因所致，因而僅處罰原告，並無不合，並無違反公平原則
    及差別待遇禁止原則，原告就此所為之主張，核無可採。原
    告雖又主張略以補選董事乃屬全體董事之職權，並非董事長
    獨有之權限，不應僅處罰董事長云云，惟由劉文村等8 位董
    事曾分別於97年7 月2 日及同年10月4 日，以原告藉故延宕
    干擾開會，致董事會空轉多次，請求被告准予召開董事會議
    ，嗣由劉文村等12位董事於第7 屆第13次董事會議完成董事
    補選，並檢具會議紀錄陳報被告等情以觀，足堪認定高苑大
    學董事會除原告外，其餘董事尚無怠於行使職權之具體事實
    ，被告裁量認為無從併予處罰，亦無違反平等原則、公平原
    則及差別待遇禁止原則。
  (五)原告雖又主張高苑大學董事會之未能即時完成補選，其並無
    故意或過失云云。惟查，除高苑大學第7 屆第12次董事會原
    訂97年7 月19日會期，係因颱風之不可抗力事件，確實不可
    歸責於原告外，其他如原訂於97年3 月28日召開之董事會議
    補選董事，原告未敘明原因，僅記載因故延至97年4 月11日
    ；嗣又因開會通知未註明發函日期，經被告函請補正後，原
    告改訂於97年5 月30日召開，僅此就董事吳聰能部分，即已
    違反私立學校法第26條第1 項之1 個月補選期間；又原告97
    年9 月22日發函訂於97年10月10日召開第7 屆第13次董事會
    ，惟未依被告之指示將董事補選議題列入議程；又97年10月
    10日之董事會，劉文村等9 位董事，並未接到改期通知；又
    原告97年11月7 日發文訂於97年11月28日召開董事會，據曾
    陳情之董事表示其等仍未收到通知，而係經由被告之轉通知
    知悉並出席，由此各情足認原告對於董事會之未能即時完成
    補選，應負過失之責任，原告所稱其無故意或過失，並無可
    採。
  (六)原告雖另主張原處分作成前並未給予原告陳述意見之機會，
    違反行政程序法第9 條及第102 條規定，屬違法處分云云。
    惟按行政處分所根據之事實，客觀上明白足以確認者，行政
    機關得不給予陳述意見之機會，行政程序法第103 條第5款
    定有明文。本件原告為董事長，未遵被告依第26條第2 項規
    定，限期補選董事之命令，主持會議完成補選，經多次限期
    改善，仍未改善，而由其他董事代為完成之事實，有上開公
    文可證，客觀上明白足以確認，被告於處分前未再通知其陳
    述意見，並無違法，原告就此所為之主張，亦無可採。
  (七)至於原處分另引私立學校法第77條第1 款規定處罰部分，原
    處分未列明合於該款要件之事實理由，該部分所引法條要屬
    贅引，惟不影響原處分之合法成立，併此敘明。
六、綜上所述，本件原處分並無違法，訴願決定予以維持，亦無
    不合。原告訴請撤銷，為無理由，應予駁回。
七、兩造其餘之主張陳述，核與上開結論不生影響，爰不予一一
    論述，附此敘明。
八、據上論結，本件原告之訴為無理由，依行政訴訟法第233條
    第1項、第98條第1項前段，判決如主文。
中    華    民    國    98    年    12    月    29  日
                  臺北高等行政法院第五庭
                                    法  官  黃清光
上為正本係照原本作成。
本件以訴訟事件所涉及之法律見解具有原則性者為限，始得於本
判決送達後20日內向本院提出上訴狀並表明上訴理由，如已於本
判決宣示後送達前提起上訴者，應於判決送達後20日內補具上訴
理由（均按他造人數附繕本），且經最高行政法院許可後方得上
訴。
中    華    民    國    98    年    12    月    29    日
                                    書記官  方偉皓


司法院資訊處製作；財團法人民間司法改革基金會備份。
